【裁判字號】    97,消債抗,31
【裁判日期】    970930
【裁判案由】    更生
【裁判全文】
臺灣桃園地方法院民事裁定            97年度消債抗字第31號
抗  告  人  甲○○
上列抗告人因消費者債務清理條例聲請更生事件，對於中華民國
97年9 月1 日本院民事庭97年度消債更字第386 號裁定提起抗告
，本院裁定如下：
    主  文
抗告駁回。
抗告程序費用新台幣壹仟元由抗告人負擔。
    理  由
一、按債務人對於金融機構因消費借貸、自用住宅借款、信用卡
    或現金卡契約而負債務，在聲請更生或清算前，應提出債權
    人清冊，以書面向最大債權金融機構請求協商債務清償方案
    並表明共同協商之意旨，消費者債務清理條例第151 條第1
    項定有明文。次按債務人與金融機構協商成立者，不得聲請
    更生或清算，但因不可歸責於己之事由，致履行顯有重大困
    難者，不在此限；本條例施行前，債務人依金融主管機關協
    調成立之中華民國銀行公會會員辨理消費金融案件無擔保債
    務協商機制與金融機構成立之協商，準用前項之規定，同條
    例第151 條第5 項、第6 項亦分別定有明文。又按更生之聲
    請有下列情形之一者，應駁回之：三、債務人經法院通知，
    無正當理由而不到場，或到場而不為真實之陳述，或拒絕提
    出關係文件或為財產變動狀況之報告，復為同條例第46條第
    3 款所明定。
二、本件抗告意旨略以：
  (一)抗告人名下之財產僅有汽車一輛，殘值勘估為新台幣（下同
    ）98,000元，該車係於民國94年6 月10日購買並於97年6 月
    17日清償完畢；且抗告人及配偶李益秀95年、96年平均每月
    所得分別為10,124元及4,943 元，尚須扶養女兒林愛庭，以
    桃園縣平均每人每月最低生活費9,879 元計算，抗告人應負
    擔4,939 元（計算式：9,879 ÷2 ＝4,939） ，故抗告人維
    持基本生活之必要費用為每月14,818元（計算式：9,879 元
    ＋4,939 元＝14,818元）。以抗告人當時每月收入28,000元
    ，扣除協商債務19,839元，尚餘8,161 元，不足以維持基本
    生活所需，惟抗告人仍如期償還達14期，迄至97年2 月10日
    毀諾，顯見抗告人確有誠意償還債務，直至97年5 月抗告人
    換工作薪資始有36,000元，惟抗告人已於97年2 月毀諾，債
    權銀行立即加計利息及違約金，對抗告人之生活雪上加霜，
    況抗告人之配偶目前懷有身孕，足見抗告人有不可歸責於己
    之情事。另依抗告人之父母財產歸屬清單可知，其等名下或
    無財產，或係殘值勘估所剩無幾之汽車，且其等皆屆62歲高
    齡，故抗告人補貼母親家用6,000 元亦有其必要性。
  (二)95年12月31日前，並無消費者債務清理條例之立法或預見，
    抗告人與銀行公會之協商，多有迫於現實及各銀行之壓力，
    在輕率急迫無經驗之情形下做出超出自身能力負擔之協商償
    還方案，抗告人仍勉力為數期之清償後再無毀諾，仍應屬「
    不可歸責於己之事由，致履行顯有重大困難」之情形。
  (三)原審定期於97年8 月15日上午10時進行訊問程序，該通知雖
    於97年7 月2 日送達抗告人之代理人，抗告人之代理人亦於
    97年8 月13日以代理人需至另院開庭屆期不能到庭等語具狀
    聲請變更期日，詎原審竟以抗告人無正當理由未到場駁回抗
    告人之聲請，惟抗告人及代理人均未接獲原審不准予變更期
    日之通知，是原審駁回本件更生之聲請，對抗告人有失公允
    。為此，爰提出抗告，請求廢棄原裁定及本件更生聲請准予
    開始，或命抗告人補正應補正之程序。
三、經查：
  (一)抗告人名下有車牌號碼DO-4322 號自小客車1 輛，該自小客
    車乃抗告人於94年6 月10日向順達汽車股份有限公司購買，
    總車價230,000 元，每月須繳款金額為7,517 元，業於97年
    6 月17日清償完畢等情，業據抗告人自承在卷（見原審卷第
    3 頁），及其提出汽車行照、汽車買賣合約書、清償證明書
    影本各1 件為證（見原審卷第21、91、92頁）。則抗告人既
    有資力按月繳交此部分非屬協商範圍之債務，直至97年6 月
    17日清償完畢，卻於97年2 月即對協商條件毀諾，其主張無
    力履行協商條件云云，已屬可議。況自小客車屬消費財，難
    謂係生活必需品，據此自難認抗告人日常生活有何使用上開
    自小客車之必要，是抗告人本得處分上開自小客車而降低負
    債，進而減免其就該自小客車所應支付之強制汽車責任保險
    費、牌照稅、燃料稅等支出。抗告人捨此不為，一方面按月
    繳交汽車貸款並支付相關保險費、牌照稅費，以求保全該自
    小客車所有權，其因保全非必要財產以致無力履行協商條件
    ，即有可歸責之原因。
  (二)抗告人與銀行達成協商時，消費者債務清理條例雖尚未施行
    ，然抗告人銀行進行協商時，既未受有何強暴、脅迫等致其
    意思不自由之情形，而係基於自由意思與銀行達成協商條件
    之合意，自應按約定履行。況如當時之協商償還方案已超出
    抗告人之自身負擔能力，抗告人仍為同意，則抗告人豈非於
    同意協商之償還方案時，即有不依約履行之打算？抗告人於
    同意後，事後亦非生活環境有何重大變遷，則其無法依約履
    行，自難謂屬因不可歸責於己之事由。至於抗告人空言泛稱
    當時係在輕率急迫無經驗之情形下做出協商方案云云，既未
    提出證據證明，實難認可採。
  (三)抗告人與其配偶共育有1 名子女（2 歲），而抗告人95年度
    薪資及其他收入總額為28,409元，96年度則為214,587 元，
    名下有車牌號碼DO-4322 號自小客車1 輛；又抗告人之配偶
    李益秀95年度收入總額為726 元，96年度薪資及其他收入總
    額則為117,928 元，名下有車牌號碼LP-607號自小客車1 輛
    ，有財政部台灣省北區國稅局95、96年度綜合所得稅各類所
    得資料清單、財產歸屬資料清單等件在卷可憑，據此足認抗
    告人與其配偶每月所得，95年度每月約為2,428 元、96年度
    每月約為27,710元。衡以抗告人所列每月家庭必要支出為37
    ,040 元 （見原審卷第34頁），其家庭薪資收入用以支付上
    開家庭必要支出，即已不足，是抗告人所列每月家庭必要支
    出顯與其經濟狀況並不相合，難認屬實。又抗告人於聲請狀
    表示其於協商成立後14個月均有依約償還，而原先每月收入
    為28,000元，現因轉換工作增加為36,000元（見原審卷第3
    頁），抗告人收入增加，還款能力自亦應增加，然抗告人於
    增加收入後反未能如期償還，更難認其有不可歸責於己之事
    由。抗告人雖陳稱當時係靠親戚支應，嗣後親戚無法繼續幫
    忙云云，然抗告人陳報之債權人清冊（見原審卷第24至26頁
    ），並未列載周轉資金之親戚名稱，則其空言主張，已難採
    信。況親戚間之幫助，係基於彼此之情份義理，雖有可能一
    時救急，然豈可期待親戚長期予以支援救助，而依恃他人之
    幫助作為履行協商條件之憑恃？是親戚無法繼續幫助，此於
    協商當時，本即可預料，故抗告人以親戚無法幫忙為由，主
    張有不可歸責於己之事由以致履行協商條件有重大困難，尚
    無可採。
  (四)依消費者債務清理條例第46條第3 款規定，使債務人有到院
    據實說明之義務，係因更生程序係為保護有更生誠意之債務
    人而設，債務人若不配合法院而為協力行為，即足認其欠缺
    清理債務之誠意，且無聲請更生之真意，自無加以保護之必
    要，爰設本條為更生開始之障礙事由。查原審定期於97年8
    月15日上午10時在本院第6 法庭對抗告人進行訊問程序，上
    開訊問通知並已於同年7 月2 日合法送達抗告人代理人，此
    有原審送達證書1 紙附卷可證，惟抗告人及其代理人卻無正
    當理由而不到場，顯見其無清理債務之誠意。其代理人固於
    97 年8月13日具狀稱當日需至另院開庭不能到庭，然未舉證
    以釋明其說，且即令其代理人當日確於他院另有庭期，然抗
    告人本人亦可自行到庭，抗告人無正當理由未到庭，顯見抗
    告人及其代理人均忽視自身權益，徒耗司法資源，原審亦無
    通知抗告人及其代理人不准予變更期日之必要。
四、綜上，抗告人之抗告理由，並無可採，抗告人聲請更生，既
    未符合前揭消費者債務清理條例第151條規定，因有不可歸
    責於已之事由，致履行協商顯有重大困難之要件，且上開欠
    缺要件又屬無從補正之事項，從而，原審裁定駁回聲請人更
    生之聲請，並無違誤，抗告意旨指摘原裁定不當，求予廢棄
    原裁定，為無理由，應予駁回。
五、據上論結，本件抗告為無理由，依消費者債務清理條例第15
    條，民事訴訟法第495 條之1 第1 項、第449 條第1 項、第
    95條、第78條，裁定如主文。
中    華    民    國    97    年    9     月     30   日
            民事第二庭審判長   法  官  劉克聖
                               法  官  張金柱
                               法  官  王耀興
本裁定不得抗告。
中    華    民    國    97    年    10    月    1     日
以上係按照原本作成。
                               書記官  李宛儒


司法院資訊處製作；財團法人民間司法改革基金會備份。
